ACORDAO-COMPLETO-2533311

ACÓRDÃO 2271/2022 ATA 12/2022 - PRIMEIRA CÂMARA

VISTOS, relatados e discutidos estes autos de tomada de contas especial instaurada pelo então Ministério do Desenvolvimento Social em desfavor do Sr. Ricardo Mendes Pinto, ex-prefeito Pedra Azul/MG, em razão da não comprovação do cumprimento do objeto do Convênio 11/2010;
ACORDAM os Ministros do Tribunal de Contas da União, reunidos em sessão de 1ª Câmara, ante as razões expostas pelo Relator, em:
9.1. julgar irregulares as contas de Ricardo Mendes Pinto (XXX.426.936-XX) , nos termos dos arts. 1º, inciso I, 16, inciso III, alíneas "b" e "c", da Lei 8.443/1992, c/c os arts. 1º, inciso I e 209, incisos II e III, do RI/TCU;
9.2 condenar o responsável identificado no subitem anterior, com fundamento no art. 19, caput, da Lei 8.443/1992, c/c o art. 210 do RI/TCU, ao pagamento das importâncias a seguir especificadas, atualizadas monetariamente e acrescidas dos juros de mora, calculadas a partir das datas discriminadas até a data da efetiva quitação do débito, fixando-lhe o prazo de 15 (quinze) dias, para que comprove, perante o Tribunal, o recolhimento das referidas quantias aos cofres do Tesouro Nacional, nos termos do art. 23, inciso III, alínea "a", da citada lei, c/c o art. 214, inciso III, alínea "a", do RI/TCU, e com o abatimento de valores acaso já satisfeitos, nos termos da legislação vigente:
	Data de ocorrência
	Valor histórico (R$) 
	Tipo da parcela

	5/7/2010
	103.384,35
	Débito

	12/12/2011
	241.230,15
	Débito

	13/2/2015
	37.888,03
	Crédito

9.3. aplicar ao Sr. Ricardo Mendes Pinto (Processo 031.443/2020-6) a multa prevista no art. 57 da Lei 8.443/1992 c/c o art. 267 do Regimento Interno, no valor de R$ 30.000,00 (trinta mil reais) , com a fixação do prazo de 15 (quinze) dias, a contar da notificação, para comprovar, perante o Tribunal (art. 214, inciso III, alínea "a", do Regimento Interno) , o recolhimento da dívida aos cofres do Tesouro Nacional, atualizada monetariamente desde a data deste acórdão até a do efetivo recolhimento, se for paga após o vencimento, na forma da legislação em vigor;
9.4. autorizar, desde logo, a cobrança judicial das dívidas, caso não atendidas as notificações, na forma do disposto no art. 28, inciso II, da Lei 8.443/1992;
9.5. autorizar, caso requerido e se o processo não tiver sido remetido para cobrança judicial, o parcelamento das dívidas em até 36 (trinta e seis) parcelas mensais e consecutivas, nos termos do art. 26, da Lei 8.443/1992, c/c o art. 217, do RI/TCU, fixando-se o vencimento da primeira parcela em quinze dias, a contar do recebimento da notificação, e os das demais mensalmente, devendo incidir, sobre cada valor mensal, os correspondentes acréscimos legais, na forma prevista na legislação em vigor, bem como esclarecer ao responsável que, em caso de parcelamento da dívida, a falta de pagamento de qualquer parcela importará no vencimento antecipado do saldo devedor (art. 217, § 2º, do RI/TCU) ;
9.6. enviar cópia desta deliberação ao responsável e à Secretaria Especial do Desenvolvimento Social, para ciência, e à Procuradoria da República no Estado de Minas Gerais, nos termos do § 3º do art. 16 da Lei 8.443/1992, c/c o § 7º do art. 209 do Regimento Interno do TCU, para adoção das medidas que entender cabíveis.

Tomada de contas especial instaurada pelo então Ministério do Desenvolvimento Social diante da não comprovação da regular aplicação dos recursos repassados pela União por meio do Convênio firmado com o Município de Pedra Azul/MG, para apoio financeiro para implantar o Programa de Aquisição de Alimentos - Compra Direta Local da Agricultura Familiar".

Primeira Câmara

Secretaria Especial do Desenvolvimento Social.

3. Interessados/Responsáveis:
3.1. Responsável: Ricardo Mendes Pinto (XXX.426.936-XX).

13.1. Ministros presentes: Walton Alencar Rodrigues (Presidente) e Vital do Rêgo (Relator).
13.2. Ministro-Substituto convocado: Weder de Oliveira.

ACORDAO-COMPLETO-2557285

Acórdão de Relação 7804/2022 - Primeira Câmara

Acórdão de Relação

VITAL DO RÊGO

Diante da não comprovação da regular aplicação dos recursos repassados pela União por meio do Convênio 111/2010, o Ministério do Desenvolvimento Social autuou a presente tomada de contas especial. Adoto como parte do relatório a instrução elaborada pela Secretaria de Controle Externo de Tomada de Contas Especial (peça 136) , a seguir transcrita com os ajustes de forma pertinentes, a qual contou com a anuência de seus dirigentes (peças 137 e 138) :
Cuidam os autos de tomada de contas especial instaurada pelo então Ministério do Desenvolvimento Social, em desfavor de Ricardo Mendes Pinto (XXX.426.936-XX) , em razão da não comprovação da regular aplicação dos recursos repassados pela União por meio do Convênio 111/2010, registro Siafi 737972 (peça 12) firmado entre o extinto Ministério do Desenvolvimento Social e Combate à Fome e o Município de Pedra Azul/MG, e que tinha por objeto o "apoio financeiro para implantar o Programa de Aquisição de Alimentos - Compra Direta Local da Agricultura Familiar, por meio da aquisição de produtos agropecuários produzidos por agricultores familiares, que se enquadrem no Programa Nacional de Fortalecimento da Agricultura Familiar - PRONAF e que se destinem ao atendimento das demandas de suplementação alimentar e nutricional dos programas sociais da localidade de Pedra Azul/MG".
HISTÓRICO
Em 26/7/2018, com fundamento na IN/TCU 71/2012, alterada pela IN/TCU 76/2016 e DN/TCU 155/2016, a Secretaria Nacional de Segurança Alimentar e Nutricional, do Ministério do Desenvolvimento Social, autorizou a instauração da tomada de contas especial (peça 111) . O processo foi registrado no sistema e-TCE com o número 188/2020.
O Convênio 00111/2010 foi firmado no valor de R$ 356.614,50, sendo R$ 344.614,50 à conta do concedente e R$ 12.000,00 referentes à contrapartida do convenente. Teve vigência de 1º/7/2010 a 31/12/2012, com prazo para apresentação da prestação de contas em 1º/3/2013. Os repasses efetivos da União totalizaram R$ 344.614,50 (peças 14, 27, p. 3, 28, p. 3, e 40) . 
A prestação de contas e complementações enviadas foram analisadas por meio dos documentos constantes das peças 59, 60, 105 e 109.
O fundamento para a instauração da Tomada de Contas Especial, conforme consignado na matriz de responsabilização elaborada pelo tomador de contas, foi a constatação da seguinte irregularidade: 
Ausência parcial de documentação de prestação de contas dos recursos federais repassados ao Prefeitura Municipal de Pedra Azul - MG, no âmbito do convênio descrito como "Apoio financeiro para implantar o Programa de Aquisição de Alimentos e Compra para Doação Simultânea por meio da aquisição de produtos agropecuários produzidos por agricultores familiares que se enquadrem no Programa Nacional de Fortalecimentos da Agricultura Familiar - PRONAF e que se destinam ao atendimento das demandas de suplementação alimentar e nutricionais dos programas sociais".
O responsável arrolado na fase interna foi devidamente comunicado e, diante da ausência de justificativas suficientes para elidir a irregularidade e da não devolução dos recursos, instaurou-se a tomada de contas especial.
No relatório (peça 116) , o tomador de contas concluiu que o prejuízo importaria no valor original de R$ 306.726,47 (valor total dos recursos repassados, abatendo-se o valor ressarcido) , imputando-se a responsabilidade a Ricardo Mendes Pinto, Prefeito Municipal na gestão de 2009/2012, na condição de gestor dos recursos.
Em 31/8/2020, a Controladoria-Geral da União emitiu o relatório de auditoria (peça 119) , em concordância com o relatório do tomador de contas. O certificado de auditoria e o parecer do dirigente do órgão de controle interno concluíram pela irregularidade das presentes contas (peças 120 e 121) .
Em 9/9/2020, o Ministro responsável pela área atestou haver tomado conhecimento das conclusões contidas no relatório e certificado de auditoria, bem como do parecer conclusivo do dirigente do órgão de controle interno, manifestando-se pela irregularidade das contas, e determinou o encaminhamento do processo ao Tribunal de Contas da União (peça 122) .
Na instrução inicial (peça 126) , analisando-se os documentos dos autos, concluiu-se pela necessidade de realização de citação para a seguinte irregularidade: 
Irregularidade 1: Não comprovação da execução física do objeto do convênio.
Evidências da irregularidade: documentos técnicos presentes nas peças 1, 12, 45, 59, 60, 105, 109, 110 e 111.
Normas infringidas: Art. 70, parágrafo único, da Constituição Federal de 1988; art. 93 do Decreto-Lei 200/1967; art. 39, caput, 58 e 63, inciso II, alínea "a", da Portaria Interministerial 127/2008; Cláusulas Primeira e Segunda, itens 2.2.1, 2.2.2, 2.2.3, 2.2.4, 2.2.12, 2.2.15 e 2.2.16, do termo de convênio.
	Débitos relacionados ao responsável Ricardo Mendes Pinto (XXX.426.936-XX) :
	Data de ocorrência
	Valor histórico (R$) 
	Identificador da parcela

	5/7/2010
	103.384,35
	D1

	12/12/2011
	241.230,15
	D2

	13/2/2015
	37.888,03
	C1

Cofre credor: Tesouro Nacional.
Responsável: Ricardo Mendes Pinto (XXX.426.936-XX) .
Conduta: não comprovar a execução física dos itens previstos no plano de trabalho e pagos com recursos do convênio.
Nexo de causalidade: a não apresentação de documentos que comprovassem a execução física dos itens previstos no plano de trabalho resultou na presunção de dano ao erário.
Culpabilidade: não há excludentes de ilicitude, de culpabilidade e de punibilidade; é razoável supor que o administrador responsável pela pessoa jurídica tinha consciência da ilicitude de sua conduta; era exigível conduta diversa da praticada, qual seja, comprovar, por meio de documentos, a efetiva execução física de todos os itens previstos no plano de trabalho. 
Encaminhamento: citação.
Em cumprimento ao pronunciamento da unidade (peça 128) , foi efetuada citação do responsável, nos moldes adiante:
 Ricardo Mendes Pinto:
	Comunicação: Ofício 59840/2021 - Seproc (peça 132) .
Data da Expedição: 5/11/2021.
Data da Ciência: 12/11/2021 (peça 134) .
Nome Recebedor: Vitória Cristina B. Santos.
Observação: Ofício enviado para o endereço do responsável, conforme pesquisa na base de dados do sistema da Receita Federal, custodiada pelo TCU.
Fim do prazo para a defesa: 27/11/2021.
	
	Comunicação: Ofício 59841/2021 - Seproc (peça 131) .
Data da Expedição: 5/11/2021.
Data da Ciência: 11/11/2021 (peça 133) .
Nome Recebedor: Ronei da Cruz.
Observação: Ofício enviado para o endereço do responsável, conforme pesquisa na base de dados do sistema do Renach, custodiada pelo TCU.
Fim do prazo para a defesa: 26/11/2021.
	
Conforme Despacho de Conclusão das Comunicações Processuais (peça 135) , as providências inerentes às comunicações processuais foram concluídas. 
Transcorrido o prazo regimental, o responsável Ricardo Mendes Pinto permaneceu silente, devendo ser considerado revel, nos termos do art. 12, § 3º, da Lei 8.443/1992.
ANÁLISE DOS PRESSUPOSTOS DE PROCEDIBILIDADE DA IN/TCU 71/2012
Avaliação de Viabilidade do Exercício do Contraditório e Ampla Defesa
Verifica-se que não houve o transcurso de mais de dez anos desde o fato gerador sem que tenha havido a notificação do responsável pela autoridade administrativa federal competente (art. 6º, inciso II, c/c art. 19 da IN/TCU 71/2012, modificada pela IN/TCU 76/2016) , uma vez que o fato gerador da irregularidade sancionada ocorreu em 2/3/2013 (dia seguinte à data limite para apresentação da prestação de contas) , e o responsável foi notificado sobre a irregularidade pela autoridade administrativa competente conforme abaixo:
Ricardo Mendes Pinto, por meio do ofício acostado à peça 74, recebido em 15/6/2016, conforme AR (peça 75) .
Valor de Constituição da TCE 	
Verifica-se, ainda, que o valor atualizado do débito apurado (sem juros) , em 1º/1/2017, era de R$ 454.940,06; portanto, superior ao limite mínimo de R$ 100.000,00, na forma estabelecida pelos arts. 6º, inciso I, e 19 da IN/TCU 71/2012, modificada pela IN/TCU 76/2016. 
OUTROS PROCESSOS/DÉBITOS NOS SISTEMAS DO TCU COM OS MESMOS RESPONSÁVEIS
Informa-se que foram encontrados processos no Tribunal com o mesmo responsável:
	Responsável
	Processos

	Ricardo Mendes Pinto
	Processo 015.178/2005-6 [TCE, encerrado, " PM-PEDRA AZUL-MG PROC. 02000.004355/1997-72 CONVÊNIO MMA/SRH Nº 398/1997 REGISTRO SIAFI Nº 340526 100 - DOCUMENTOS E PROCESSOS RELATIVOS À ATIVIDADE FIM DO TCU;"]
Processo 001.215/2016-7 [TCE, encerrado, "Convênio n.426/2007 (Siafi 599719) , firmado entre o Ministério do Desenvolvimento Social e Combate a Fome-MDS e o Município de Pedra Azul-MG"]
Processo 028.334/2013-2 [CBEX, encerrado, "Cobrança Executiva de débito/multa originária do (s) AC (s) AC-3.491-20/2013-2C, referente ao TC Processo 015.178/2005-6"]

A tomada de contas especial está, assim, devidamente constituída e em condição de ser instruída.
EXAME TÉCNICO
Da validade das notificações:
Preliminarmente, cumpre tecer breves considerações sobre a forma como são realizadas as comunicações processuais no TCU. A esse respeito, destacam-se o art. 179 do Regimento Interno do TCU (Resolução 155, de 4/12/2002) e o art. 4º, inciso III, § 1º, da Resolução TCU 170/2004, in verbis:
Art. 179. A citação, a audiência ou a notificação, bem como a comunicação de diligência, farse-ão:
I - mediante ciência da parte, efetivada por servidor designado, por meio eletrônico, fac-símile, telegrama ou qualquer outra forma, desde que fique confirmada inequivocamente a entrega da comunicação ao destinatário;
II - mediante carta registrada, com aviso de recebimento que comprove a entrega no endereço do destinatário;
III - por edital publicado no Diário Oficial da União, quando o seu destinatário não for localizado
 (...) 
Art. 3º As comunicações serão dirigidas ao responsável, ou ao interessado, ou ao dirigente de órgão ou entidade, ou ao representante legal ou ao procurador constituído nos autos, com poderes expressos no mandato para esse fim, por meio de:
I - correio eletrônico, fac-símile ou telegrama;
II - servidor designado;
III - carta registrada, com aviso de recebimento;
IV - edital publicado no Diário Oficial da União, quando o seu destinatário não for localizado, nas hipóteses em que seja necessário o exercício de defesa.
Art. 4º. Consideram-se entregues as comunicações:
I - efetivadas conforme disposto nos incisos I e II do artigo anterior, mediante confirmação da ciência do destinatário;
II - realizadas na forma prevista no inciso III do artigo anterior, com o retorno do aviso de recebimento, entregue comprovadamente no endereço do destinatário;
III - na data de publicação do edital no Diário Oficial da União, quando realizadas na forma prevista no inciso IV do artigo anterior.
§ 1º O endereço do destinatário deverá ser previamente confirmado mediante consulta aos sistemas disponíveis ao Tribunal ou a outros meios de informação, a qual deverá ser juntada ao respectivo processo.
 (...) 
Bem se vê, portanto, que a validade da citação via postal não depende de que o aviso de recebimento seja assinado pelo próprio destinatário da comunicação, o que dispensa, no caso em tela, a entrega do AR em "mãos próprias". A exigência da norma é no sentido de o Tribunal verificar se a correspondência foi entregue no endereço correto, residindo aqui a necessidade de certeza inequívoca. 
Não é outra a orientação da jurisprudência do TCU, conforme se verifica dos julgados a seguir transcritos:
São válidas as comunicações processuais entregues, mediante carta registrada, no endereço correto do responsável, não havendo necessidade de que o recebimento seja feito por ele próprio (Acórdão 3648/2013-TCU-Segunda Câmara, Relator Min. José Jorge) ;
É prescindível a entrega pessoal das comunicações pelo TCU, razão pela qual não há necessidade de que o aviso de recebimento seja assinado pelo próprio destinatário. Entregandose a correspondência no endereço correto do destinatário, presume-se o recebimento da citação. (Acórdão 1019/2008-TCU-Plenário, Relator Min. Benjamin Zymler) ;
As comunicações do TCU, inclusive as citações, deverão ser realizadas mediante Aviso de Recebimento - AR, via Empresa Brasileira de Correios e Telégrafos, bastando para sua validade que se demonstre que a correspondência foi entregue no endereço correto. (Acórdão 1526/2007-TCU-Plenário, Relator Min. Aroldo Cedraz) .
A validade do critério de comunicação processual do TCU foi referendada pelo Supremo Tribunal Federal, nos termos do julgamento do MS-AgR 25.816/DF, por meio do qual se afirmou a desnecessidade da ciência pessoal do interessado, entendendo-se suficiente a comprovação da entrega do "AR" no endereço do destinatário:
Ementa: agravo regimental. Mandado de segurança. Desnecessidade de intimação pessoal das decisões do tribunal de contas da união. art. 179 do regimento interno do TCU. Intimação do ato impugnado por carta registrada, iniciado o prazo do art. 18 da lei nº 1.533/51 da data constante do aviso de recebimento. Decadência reconhecida. Agravo improvido.
O envio de carta registrada com aviso de recebimento está expressamente enumerado entre os meios de comunicação de que dispõe o Tribunal de Contas da União para proceder às suas intimações.
O inciso II do art. 179 do Regimento Interno do TCU é claro ao exigir apenas a comprovação da entrega no endereço do destinatário, bastando o aviso de recebimento simples. 
Da revelia do responsável Ricardo Mendes Pinto
No caso vertente, a citação do responsável (Ricardo Mendes Pinto) se deu em endereços provenientes das bases de dados do Renach e da Receita Federal, custodiadas pelo TCU (vide parágrafos acima) . A entrega dos ofícios citatórios nesses endereços ficou comprovada conforme detalhamento a seguir:
Ricardo Mendes Pinto, Ofício 59840/2021 - Seproc (peça 132) , origem no sistema da Receita Federal, e Ofício 59841/2021 - Seproc (peça 131) , origem no sistema do Renach.
Nos processos do TCU, a revelia não leva à presunção de que seriam verdadeiras todas as imputações levantadas contra os responsáveis, diferentemente do que ocorre no processo civil, em que a revelia do réu opera a presunção da verdade dos fatos narrados pelo autor (Acórdão 1009/2018-TCU-Plenário, relator Min. Bruno Dantas; 2369/2013 - TCU - Plenário, relator Min. Benjamin Zymler; e 2449/2013 - TCU - Plenário, relator Min. Benjamin Zymler) . Dessa forma, a avaliação da responsabilidade do agente não pode prescindir da prova existente no processo ou para ele carreada. 
Ao não apresentar sua defesa, o responsável deixou de produzir prova da regular aplicação dos recursos sob sua responsabilidade, em afronta às normas que impõem aos gestores públicos a obrigação legal de, sempre que demandados pelos órgãos de controle, apresentar os documentos que demonstrem a correta utilização das verbas públicas, a exemplo do contido no art. 93 do Decreto-Lei 200/1967: "Quem quer que utilize dinheiros públicos terá de justificar seu bom e regular emprego na conformidade das leis, regulamentos e normas emanadas das autoridades administrativas competentes".
Mesmo as alegações de defesa não sendo apresentadas, considerando o princípio da verdade real que rege esta Corte, procurou-se buscar, em manifestações do responsável na fase interna desta Tomada de Contas Especial, se havia algum argumento que pudesse ser aproveitado a seu favor. 
Os argumentos apresentados na fase interna (peças 6, 18, 36, 37, 42, 48, 50, 53, 67, 68, 71, 77 e 81) não elidem as irregularidades apontadas. Tampouco permitem aferir e reconhecer a ocorrência de boa-fé na conduta do responsável, podendo este Tribunal, desde logo, proferir o julgamento de mérito pela irregularidade das contas, conforme os §§ 2º e 6º do art. 202 do Regimento Interno do TCU (Acórdão 2064/2011-TCU-Primeira Câmara, relator Min. Ubiratan Aguiar; 6.182/2011-TCU-1ª Câmara, relator Min. Weder de Oliveira; 4.072/2010-TCU-1ª Câmara, relator Min. Valmir Campelo; 1.189/2009-TCU-1ª Câmara, relator Min. Marcos Bemquerer; e 731/2008-TCU-Plenário, relator Min. Aroldo Cedraz) .
Ante o exposto, o responsável Ricardo Mendes Pinto deve ser considerado revel, nos termos do art. 12, § 3º, da Lei 8.443/1992, devendo o Tribunal julgar suas contas irregulares, condenando-o ao débito apurado e aplicando-lhe a multa prevista no art. 57 da Lei 8.443/1992.
Prescrição da Pretensão Punitiva
Vale ressaltar que a pretensão punitiva do TCU, conforme Acórdão 1441/2016-TCU-Plenário, Relator Min. Benjamin Zymler, que uniformizou a jurisprudência acerca dessa questão, subordina-se ao prazo geral de prescrição indicado no art. 205 do Código Civil, que é de dez anos, contado da data de ocorrência da irregularidade sancionada, nos termos do art. 189 do Código Civil, sendo este prazo interrompido pelo ato que ordenar a citação, a audiência ou a oitiva do responsável.
No caso em exame, não ocorreu a prescrição, uma vez que a irregularidade sancionada ocorreu em 2/3/2013 (dia seguinte à data limite para apresentação da prestação de contas final) , e o ato de ordenação da citação ocorreu em 18/10/2021 (peça 128) .
CONCLUSÃO
Em face da análise promovida na seção "Exame Técnico", verifica-se que o responsável Ricardo Mendes Pinto não logrou comprovar a boa e regular aplicação dos recursos públicos federais. Instado a se manifestar, optou pelo silêncio, configurando a revelia, nos termos do § 3º do art. 12 da Lei 8.443/1992. Ademais, inexistem nos autos elementos que demonstrem a boa-fé do responsável ou a ocorrência de outros excludentes de culpabilidade.
Verifica-se, também, que não houve a prescrição da pretensão punitiva, conforme análise já realizada.
Tendo em vista que não constam dos autos elementos que permitam reconhecer a boa-fé do responsável, sugere-se que suas contas sejam julgadas irregulares, nos termos do art. 202, § 6º, do Regimento Interno do TCU, com imputação do débito atualizado monetariamente e acrescido de juros de mora, nos termos do art. 202, § 1º, do Regimento Interno do TCU, descontando-se o valor eventualmente recolhido, e com aplicação da multa prevista no art. 57 da Lei 8.443/1992.
Por fim, como não houve elementos que pudessem modificar o entendimento acerca das irregularidades em apuração, mantém-se a matriz de responsabilização presente na peça 125.
PROPOSTA DE ENCAMINHAMENTO
Diante do exposto, submetem-se os autos à consideração superior, propondo, ao Tribunal:
considerar revel o responsável Ricardo Mendes Pinto (XXX.426.936-XX) , para todos os efeitos, dando-se prosseguimento ao processo, com fulcro no art. 12, § 3º, da Lei 8.443/1992; 
julgar irregulares, nos termos dos arts. 1º, inciso I, 16, inciso III, alíneas "b" e "c", 19 e 23, inciso III, da Lei 8.443/1992, as contas do responsável Ricardo Mendes Pinto (312.426.93653) , condenando-o ao pagamento das importâncias a seguir especificadas, atualizadas monetariamente e acrescidas dos juros de mora, calculadas a partir das datas discriminadas até a data da efetiva quitação do débito, fixando-lhe o prazo de quinze dias para que comprove, perante o Tribunal, o recolhimento das referidas quantias aos cofres do Tesouro Nacional, nos termos do art. 23, inciso III, alínea "a", da mencionada lei, c/c o art. 214, inciso III, alínea "a", do Regimento Interno do TCU.  
		Débitos relacionados ao responsável Ricardo Mendes Pinto (XXX.426.936-XX) :
	Data de ocorrência
	Valor histórico (R$) 
	Tipo da parcela

	5/7/2010
	103.384,35
	Débito

	12/12/2011
	241.230,15
	Débito

	13/2/2015
	37.888,03
	Crédito

Valor atualizado do débito (com juros) em 21/1/2022: R$ 624.633,37.
aplicar, ao responsável Ricardo Mendes Pinto (XXX.426.936-XX) , a multa prevista no art. 57 da Lei 8.443/1992, c/c o art. 267 do Regimento Interno do TCU, fixando-lhe o prazo de quinze dias, a contar da notificação, para que comprove, perante o Tribunal (art. 214, III, alínea "a", do Regimento Interno do TCU) , o recolhimento da dívida aos cofres do Tesouro Nacional, atualizada monetariamente desde a data do acórdão que for proferido por este Tribunal até a data do efetivo recolhimento, se paga após o vencimento, na forma da legislação em vigor;
autorizar, desde logo, a cobrança judicial das dívidas, caso não atendida a notificação, conforme o disposto no art. 28, inciso II, da Lei 8.443/1992;
autorizar, também, desde logo, se requerido, com fundamento no art. 26 da Lei 8.443/1992, c/c o art. 217, §§ 1º e 2º, do Regimento Interno do TCU, o parcelamento das dívidas em até 36 parcelas, incidindo, sobre cada parcela, corrigida monetariamente, os correspondentes acréscimos legais, fixando-lhe o prazo de quinze dias, a contar do recebimento da notificação, para comprovar, perante o Tribunal, o recolhimento da primeira parcela, e de trinta dias, a contar da parcela anterior, para comprovar os recolhimentos das demais parcelas, devendo incidir, sobre cada valor mensal, atualizado monetariamente, os juros de mora devidos, no caso do débito, na forma prevista na legislação em vigor, alertando o responsável de que a falta de comprovação do recolhimento de qualquer parcela importará o vencimento antecipado do saldo devedor, nos termos do § 2º do art. 217 do Regimento Interno deste Tribunal; 
enviar cópia do acórdão que for prolatado à Procuradoria da República no Estado de Minas Gerais, nos termos do § 3º do art. 16 da Lei 8.443/1992, c/c o § 7º do art. 209 do Regimento Interno do TCU, para adoção das medidas cabíveis; e
enviar cópia do acórdão que for proferido ao Ministério da Cidadania e ao responsável, para ciência;
informar, à Procuradoria da República no Estado de Minas Gerais, ao Ministério da Cidadania e ao responsável, que a deliberação que for adotada, acompanhada do relatório e do voto que a fundamentarem, estará disponível para consulta no endereço www.tcu.gov.br/acordaos, além de esclarecer que, caso requerido, o TCU poderá fornecer, sem custos, as correspondentes cópias, de forma impressa; e
informar, à Procuradoria da República no Estado de Minas Gerais, que, nos termos do parágrafo único do art. 62 da Resolução TCU 259/2014, os procuradores e membros do Ministério Público credenciados nesta Corte podem acessar os presentes autos de forma eletrônica e automática, ressalvados apenas os casos de eventuais peças classificadas como sigilosas, as quais requerem solicitação formal.
2. 	O Ministério Público junto ao TCU manifestou concordância com a proposta apresentada pela unidade técnica e registrou sobre a não ocorrência da prescrição punitiva nestes autos, conforme transcrito a seguir (peça 139) : 
	À vista dos elementos contidos nos autos, manifestamo-nos de acordo com a proposta da Secex-TCE (peça 136) , sem prejuízo das nossas considerações sobre a aferição da prescrição da pretensão punitiva, adiantando que ela não ocorreu nos presentes autos com base no art. 205 do Código Civil/2002, entendimento do Acórdão 1441/2016-TCU-Plenário adotado pela unidade técnica, e que tampouco ocorreria por aplicação da Lei 9.873/1999 (Lei da Prescrição Administrativa) , entendimento defendido pela Procuradora-Geral do MP/TCU no julgamento do TC Processo 032.048/2016-5 - ao qual nos alinhamos a análise realizada neste parecer - em atenção a decisões de ambas as turmas do STF posteriores ao  mencionado Acórdão 1441/2016-TCU-Plenário (1.ª Turma: MS 32.201, DJe-173, 4/8/2017; 2.ª Turma: MS 35.512-AgR, DJe-135, 19/6/2019 e MS 36.067, DJe-234, 28/10/2019) .
	Nesse sentido, a Lei 9.873/99 (alterada pela Lei 11.941/09) estabelece prazo de prescrição para o exercício da ação punitiva pela Administração Pública Federal, dispondo ainda sobre o termo inicial e as causas de interrupção da respectiva contagem:
Art. 1o  Prescreve em cinco anos a ação punitiva da Administração Pública Federal, direta e indireta, no exercício do poder de polícia, objetivando apurar infração à legislação em vigor, contados da data da prática do ato ou, no caso de infração permanente ou continuada, do dia em que tiver cessado.
§ 1o  Incide a prescrição no procedimento administrativo paralisado por mais de três anos, pendente de julgamento ou despacho, cujos autos serão arquivados de ofício ou mediante requerimento da parte interessada, sem prejuízo da apuração da responsabilidade funcional decorrente da paralisação, se for o caso.
§ 2o  Quando o fato objeto da ação punitiva da Administração também constituir crime, a prescrição reger-se-á pelo prazo previsto na lei penal.
Art. 2o  Interrompe-se a prescrição da ação punitiva: 
I - pela notificação ou citação do indiciado ou acusado, inclusive por meio de edital; 
II - por qualquer ato inequívoco, que importe apuração do fato;
III - pela decisão condenatória recorrível.
IV - por qualquer ato inequívoco que importe em manifestação expressa de tentativa de solução conciliatória no âmbito interno da administração pública federal.  (grifamos) 
	Com efeito, a contagem do prazo prescricional será interrompida e restituída na integralidade sempre que verificada a ocorrência de alguma das hipóteses legais, não havendo vedação legal no sentido de que esse prazo seja interrompido mais de uma vez, como ocorrido no presente caso, haja vista a ocorrência de várias hipóteses interruptivas desde a ocorrência das irregularidades em 2/3/2013, cada qual restituindo a integralidade do prazo prescricional previsto na Lei 9.873/99, podendo-se citar, como exemplo, os pareceres técnicos de 15/4/2015 e 1º/11/2017 (peças 59 e 105) e o relatório da TCE, firmado em 20/1/2020 (peça 116) .
	Dito isso, nota-se que, além de não ter havido a prescrição decenal da pretensão punitiva prevista no Código Civil de 2002 (conforme sustenta a unidade técnica - peça 136, fl.6) , também não ocorreu a prescrição quinquenal prevista na Lei 9.873/1999. A Administração Pública não demorou mais de cinco anos para iniciar a apuração dos fatos, tampouco deixou de movimentar o processo por três anos.  
	Assim sendo, à vista dos elementos presentes nos autos, aquiescemos à proposta de encaminhamento defendida pela Secex-TCE (peça 136) em sua integralidade.
É o relatório.

não há.

Procurador Marinus Eduardo De Vries Marsico.

TOMADA DE CONTAS ESPECIAL. CONVÊNIO. PROGRAMA DE AQUISIÇÃO DE ALIMENTOS - COMPRA DIRETA LOCAL AGRICULTURA FAMILIAR. MUNICÍPIO DE PEDRA AZUL/MG. NÃO COMPROVAÇÃO DA EXECUÇÃO FÍSICA E DO ALCANCE DOS OBJETIVOS DO AJUSTE. CONTAS IRREGULARES. DÉBITO. MULTA.

TOMADA DE CONTAS ESPECIAL (TCE)

Secretaria de Controle Externo de Tomada de Contas Especial (SecexTCE).

O então Ministério do Desenvolvimento Social instaurou a presente tomada de contas especial em desfavor do Sr. Ricardo Mendes Pinto, ex-prefeito Pedra Azul/MG, em razão da não comprovação da regular aplicação dos recursos recebidos por força do Convênio 111/2010, que teve por objeto o apoio financeiro para a implantação do Programa de Aquisição de Alimentos - Compra Direta Local da Agricultura Familiar.
O ajuste previa a aquisição de produtos agropecuários produzidos por agricultores familiares que se enquadrassem no Programa Nacional de Fortalecimento da Agricultura Familiar - Pronaf e a distribuição desses alimentos para o atendimento das demandas de suplementação alimentar e nutricional dos programas sociais da localidade (peça 12) .
Para a execução do Convênio, que vigorou, após prorrogação, entre 1/7/2010 e 31/12/2012, foram liberados recursos federais no total de R$ 344.614,50, por intermédio de duas ordens bancárias, em 5/7/2010 e 12/12/11/2011 (peças 14, 27, 28 e 40) . Não houve fiscalização in loco pelo concedente.
O motivo para a instauração desta TCE consubstanciou-se na ausência de documentos exigidos na prestação de contas, uma vez que não restou comprovada a implantação do Programa de Aquisição de Alimentos - Compra Direta Local da Agricultura Familiar, diante da impossibilidade de se identificar quantos agricultores participaram do programa, os valores recebidos por cada um e a quantidade de alimentos vendidos em confronto com as doações de alimentos às entidades beneficiárias, entre outros, sem alcance do objetivo finalístico do programa.
O débito apurado diz respeito à integralidade dos recursos repassados (R$ 344.614,50) , deduzido do saldo do convênio restituído pelo município (R$ 37.888,03) , conforme GRU à peça 57.	
Em concordância com o relatório do tomador de contas (peça 116) , a Controladoria-Geral da União emitiu o Relatório de Auditoria 188/2020 (peça 119) . No mesmo sentido, o certificado de auditoria e o parecer do dirigente do órgão de controle interno concluíram pela irregularidade das presentes contas (peças 120 e 121) , com ciência do Ministro de Estado da pasta acerca das conclusões para encaminhamento do processo ao TCU (peça 122) .
No âmbito do TCU, apesar de regularmente notificado, após transcorrido o prazo regimental, o Sr. Ricardo Mendes Pinto permaneceu silente, sem apresentação de alegações de defesa ou recolhimento do débito. Nesse contexto, a SecexTCE propõe o julgamento pela irregularidade de suas contas, com imputação do débito apurado e da multa prevista no art. 57, da Lei 8.443/1992.
O Ministério Público de Contas manifestou-se de acordo com a proposta oferecida pela unidade técnica (peça 89) .
Feito esse resumo, passo a decidir.
Acolho o desfecho proposto pela unidade técnica, que contou com a anuência do Parquet de Contas, incorporando às minhas razões de decidir as análises empreendidas nos pareceres transcritos no relatório precedente a este voto, sem prejuízo de tecer os comentários que reputo necessários.
Diante da ausência de alegações de defesa do responsável, aplico-lhe os efeitos da revelia previstos no art. 12, § 3º, da Lei 8.443/1992, que não impede o seguimento do feito. Ao não apresentar sua defesa, deixou o Sr. Ricardo Mendes Pinto de produzir prova da regular aplicação dos recursos sob sua responsabilidade, em afronta às normas que lhe impõe a obrigação legal de, sempre que demandado pelos órgãos de controle, trazer os documentos que demonstrem a correta utilização das verbas públicas, a teor do que dispõe o art. 93 do Decreto-Lei 200/67 e art. 70, parágrafo único, da CF/1988.
Conforme evidenciou a unidade técnica, os argumentos apresentados na fase interna não elidem as irregularidades apontadas.
Em atendimento ao princípio da verdade material, examinei detidamente os documentos acostados aos autos. Durante a execução do convênio, os pareceres emitidos pelo concedente informam que "o município demonstra estar executando o convênio de forma adequada sendo apontados os aspectos positivos, negativos e soluções aplicadas, conforme constam no Relatório de Avaliação Qualitativa", a exemplo dos pareceres acostados às peças 21, 35, 38, 43, 49 e 51.
Na autorização para termo aditivo que tratou de antecipação de parcela (Nota Técnica 31/211, de 17/11/2011, peça 39) e prorrogação de prazo, há indicação de que a execução ocorria conforme o esperado:
8. Tendo em vista que o Convênio n° 111/2010 tem previsão de repasse de parcela para 2011 no valor de R$103.384,35 no mês de março/2011 e outra no valor de R$ 137.845,80 no mês de julho/2011 e que o Convenente comprovou execução de 93,47%, que demonstrou a capacidade técnica e operacional do Município para a execução do objeto do convênio e, considerando-se que não há tempo hábil no exercício de 2011, para repasse em separado das duas parcelas previstas, esta Área Técnica recomenda que o repasse seja feito em uma única parcela, somando-se os dois valores. (...) 
11. Por fim esta Área Técnica atesta que todas as pendências apontadas pela AECI em Despachos inseridos no Processo foram plenamente atendidas, conforme notas explicativas às folhas 131/132, 181 e 230. 
Na celebração de outro termo aditivo, dessa vez para prorrogação do prazo do ajuste, também foi indicado que a execução estava a contento até aquele período, segundo se extrai do Parecer Técnico 118/2012, de 5/6/2012 (peça 47) : 
5. De acordo com os relatórios de execução apresentados pelo Convenente, as metas do convênio estão sendo cumpridas, havendo até o momento uma execução de 46,2% do recurso repassado por este MDS e contrapartida do município.
Entretanto, na análise da Prestação de Contas Final do convênio (Parecer Técnico 19/2015-CGSIA/DECOM/SESAN/MDS à peça 59) , o então Ministério do Desenvolvimento Social indicou:
2.2 Esclarecemos que a prestação de contas tem caráter instrumental e é dela que se extrai o juízo de valor acerca da execução do objeto do convênio, nesta esteira, o conjunto de documentos que compõem a prestação de contas deve ser formulado de maneira correta com vistas a permitir a análise da real execução do convênio e do atingimento de seus objetivos. Todavia, neste sentido, informamos que isso não ocorreu no referido convênio, visto que não foi apresentada nenhuma documentação conforme prevista na Portaria Interministerial 127/08. Além disso, as informações constantes no Siconv não contêm informações mínimas necessárias à realização de uma correta avaliação dos resultados obtidos e atingimento das metas previstas no Plano de Trabalho aprovado.
2.3. Desta forma, pela análise da documentação inserida no Siconv, não se pode identificar com segurança quantos agricultores participaram do Programa, muito menos os valores dos recursos recebidos por cada um, nem tampouco a quantidade de alimentos vendidos para confronto com as doações de alimentos às entidades beneficiárias, possibilitando, assim, a identificação de possíveis desvios. Elementos que são primordiais para aferição da execução do convênio e do seu alcance social. (grifei) 
Posteriormente, conforme Parecer 47/2017/SESAN/DECOM/CGILE (peça 105) , o convenente enviou novos documentos referentes à prestação de contas, mas que ainda foram considerados insuficientes para atestar a regular aplicação dos recursos transferidos.
Observo que foram juntados aos autos diversos documentos comprobatórios relativos às despesas executadas: contratos celebrados entre a Prefeitura de Pedra Azul para aquisição de gêneros alimentícios, sem licitação, para atendimento do Programa de Aquisição de Alimentos, com identificação do Convênio 111/2010 nos aditivos para indicação do recurso orçamentário e prorrogação de prazo (peças 82 a 88) ; notas de empenho e notas fiscais com a indicação dos favorecidos, bem como o comprovante de transferência bancária da conta 17.276-5 da agência 0213-5 do Banco do Brasil (peças 89 a 100) ; e relação de pagamentos (peça 101) e dos serviços prestados (peça 102) referentes aos exercícios de 2010 a 2012. 
Contudo, restou a lacuna de informações sobre a destinação dos alimentos adquiridos na prestação de contas apresentada.
Previamente à celebração do Convênio 111/2010, o responsável Sr. Ricardo Mendes Pinto informa, mediante o Ofício 53/2010, que encaminha lista de beneficiários consumidores das doações (peça 6) , mas a lista não está anexa ao ofício. Do mesmo modo, por meio do Ofício 184/2010, a Secretaria Municipal de Assistência Social de Pedra Azul informa que encaminha anexa fotocópia autenticada da ata do Conselho de Segurança Alimentar e Nutricional de Pedra Azul com a aprovação das entidades a serem assistidas pelo Programa de Aquisição de Alimentos (peça 18) , mas a ata não foi juntada aos autos. À peça 19, consta lista de entidades a serem beneficiadas, mas somente no período de janeiro a dezembro de 2010. 
Uma vez que não houve visita técnica, conforme se deflui dos autos, os documentos e as informações apresentadas se mostraram incompletos, por não comprovarem a entrega dos alimentos às entidades beneficiárias. A compra de alimentos sem sua destinação, conforme previsto Programa de Aquisição de Alimentos - Compra Direta Local da Agricultura Familiar, demonstra que não foi comprovado o alcance dos objetivos finalísticos do convênio.
Nesse contexto, as informações presentes nos autos não permitem constatar a regular aplicação dos recursos repassados. Portanto, as contas do responsável devem ser julgadas irregulares, imputando-lhe débito no valor apurado e aplicando-lhe multa fundamentada nos arts. 19 e 57 da Lei Orgânica do TCU.
	Com essas considerações, voto para que seja adotada a minuta de acórdão que trago à consideração deste colegiado.
TCU, Sala das Sessões, em 26 de abril de 2022.
Ministro VITAL DO RÊGO 
Relator